臺灣高等法院刑事判決　　　　　　　　　　　　九十二年度上更(一)字第七三九號
　　上　訴　人　臺灣基隆地方法院檢察署檢察官
　　上　訴　人
　　即　被　告　丙○○
　　被　　　告　丁○○
　　共　　　同
　　選任辯護人　蘇錦霞律師
右上訴人因被告等重傷害等案件，不服臺灣基隆地方法院八十八年度訴字第六八三號
，中華民國八十九年九月十五日第一審判決（起訴案號：臺灣基隆地方法院檢察署八
十九年度偵字第二九八０號），提起上訴，判決後，經最高法院撤銷發回更審，本院
判決如左：
    主  文
原判決關於丙○○部分撤銷。
丙○○使人受重傷，處有期徒刑壹年拾月，除草刀壹把沒收。
其他上訴駁回。
    事      實
一、乙○○居住於基隆市○○街三十一號，與居住於基隆市○○街三十五號之丙○○
    毗鄰而居，因乙○○認為丙○○之夫楊松林於修繕房屋時，有造成其房屋牆壁龜
    裂情事，乃於民國八十八年三月七日上午七時三十分許，攜帶其所有之鐵鎚一支
    ，前往基隆市○○街三十五號，欲找楊松林理論。乙○○至楊松林之住處門前，
    先以所持鐵鎚將楊松林住處騎樓之地磚敲破六塊，並以台語三字經辱罵楊松林（
    毀損、公然侮辱部分未據告訴及起訴），適丙○○持鋸子、除草刀正欲出門砍竹
    子，見狀遂與乙○○發生口角爭執。丙○○之子丁○○在樓上聞聲下樓至門口查
    看，亦與乙○○發生爭執，嗣丁○○之弟媳許素真 (原判決誤載為許素貞) 聞聲
    前來，自後拉住丁○○阻止其等發生衝突，惟因重心不穩，二人因而跌倒在地。
    乙○○見狀，竟基於普通傷害之犯意，以其所持鐵鎚毆打丁○○臉部，使丁○○
    受有鼻骨開放性骨折、臉部裂傷六公分之傷害 (乙○○此部分傷害犯行，業據判
    處有期徒刑六月確定) ，當場血流如注，意識模糊。丙○○見其子遭乙○○攻擊
    而受傷，為免丁○○繼續遭受攻擊，情急之下，乃基於防衛及重傷害之意思，持
    其所有之除草刀，朝乙○○臉部攻擊，使乙○○受有左眼外傷性眼球破裂，併玻
    璃體出血及視網膜剝離而視能喪失之重傷害。
二、案經被害人乙○○訴由基隆市警察局第三分局報請臺灣基隆地方法院檢察署檢察
    官偵查起訴。
    理      由
壹、有罪部分(即被告丙○○部分)：
一、訊據上訴人即被告丙○○坦承於右揭時、地與告訴人乙○○發生爭執等情，惟矢
    口否認有何重傷害犯行，辯稱：其因避免其子丁○○繼續遭告訴人攻擊，乃將手
    中之除草刀及鋸子丟在一旁，以雙手推開告訴人，並沒有傷害告訴人，告訴人之
    左眼並無受傷，尚能騎機車出入，縱確有受傷，應係其自己不小心，遭所持鐵鎚
    較尖之一端打到云云；被告丙○○之辯護人為被告丙○○辯稱：被告丙○○係為
    避免其子丁○○繼續遭告訴人攻擊，屬正當防衛，且非防衛過當等語。
二、經查：
  (一)被告丙○○於右揭時、地，持除草刀砍傷告訴人，使告訴人受有左眼外傷性眼球
    破裂，併玻璃體出血及視網膜剝離而視能喪失之重傷害等情，除經告訴人指述歷
    歷外，且有財團法人長庚紀念醫院基隆分院 (下稱長庚基隆分院) 出具之診斷證
    明書在卷可稽及除草刀一把扣案足憑。而證人即被告丙○○之媳婦許素真亦證稱
    ：曾見被告丙○○揮舞除草刀與乙○○相持（見警詢卷第十頁、本院上訴卷第一
    五五頁）。況告訴人受有左眼外傷性眼球破裂併玻璃體出血及視網膜剝離之傷害
    ，係遭利器所傷，亦有長庚基隆分院八十九年三月四日（八九）長庚院基字第０
    三二０號函附卷足證（診斷證明書醫囑欄及該函所述乙○○右眼受傷係筆誤，業
    經該院八十九年五月五日（八九）長庚院基字第０六三三號函更正敘明）。是告
    訴人係遭被告丙○○持除草刀重傷左眼，應堪認定。被告丙○○辯稱：其見丁○○遭告訴人攻擊，即將除草刀、鋸子等棄置一旁，而以雙手推開告訴人，告訴人
    左眼並未受傷，或告訴人所受傷害，係遭其自己所持鐵鎚擊傷云云，應非可採。
  (二)又告訴人乙○○之左眼所受傷害，已達失明狀態，有長庚基隆分院出具之八十九
    年五月五日（八九）長庚院基字第０六三三號函在卷可證 (見原審卷第四十九頁
    ) ，本院為求慎重，再次囑託馬偕紀念醫院對告訴人之眼晴進行鑑定，鑑定結果
    認為告訴人左眼無光感，已達視能毀敗重傷害之程度，臨床上可見左眼球萎縮，
    亦有該院九十三年六月七日馬院醫眼字第九三一七二八號函在卷可憑，是告訴人
    之左眼已達毀敗之程度，屬刑法定義之重傷害。而被告丙○○明知其所持除草刀
    為傷人利器，以之刺擊他人眼睛等重要器官所在之臉部，極有可能造成他人眼睛
    失明之重傷害，卻仍以該除草刀刺擊告訴人臉部，使告訴人受有一目視能毀敗之
    傷害，其有重傷害之犯意，灼然甚明。被告丙○○於本案衝突中持除草刀與告訴
    人相持，告訴人亦指訴左眼係遭被告丙○○持除草刀所傷，被告丙○○之行為與
    被告所受重傷害之間，自有相當因果關係。
  (三)按對於現在不法之侵害，而出於防衛自己或他人權利之行為，不罰。但防衛行為
    過當者，得減輕或免除其刑，刑法第二十三條定有明文。又刑法上之防衛行為，
    祇以基於排除現在不法之侵害為已足，防衛過當，指防衛行為超越必要之程度而
    言，防衛行為是否超越必要之程度，須就實施之情節而為判斷，即應就不法侵害
    者之攻擊方法與其緩急情勢，由客觀上審察防衛權利者之反擊行為，是否出於必
    要以定之（最高法院六十三年台上字第二一０四號判例參照）。本件被告丙○○
    在告訴人以鐵鎚攻擊其子丁○○臉部，使丁○○血流滿面，且有繼續遭受攻擊危
    險之際，持除草刀攻擊乙○○，自屬對於現在不法侵害而出於防衛他人權利所為
    之反擊行為，合於上開刑法第二十三條正當防衛之要件。然以當時情形觀之，被
    告丙○○如攻擊告訴人之手部等其他部位，或以搶奪告訴人手中之鐵鎚等方式，
    即足以阻止乙○○繼續以鐵鎚攻擊丁○○。惟被告丙○○竟以鋒利之除草刀攻擊
    告訴人之臉部，傷及眼晴，使告訴人受有一目視能毀敗之重傷害，就其實施防衛
    之情節判斷，應認已屬超越必要防衛程度之過當防衛行為，自應就其過當防衛行
    為加以處罰，辯護人為被告丙○○辯稱本件妨衛並未過當，尚難認為可採。另告
    訴代理人雖為告訴人具狀表示意見稱：本案係被告丙○○持除草刀正對告訴人臉
    部揮砍，致告訴人左眼失明，被告丁○○則隨後自屋內取出鋸子，衝出猛砍告訴
    人之左上臂，告訴人始以手中鐵鎚反擊，是本案並無所謂被告丙○○正當防衛之
    問題，真正實施正當防衛者係告訴人等語。惟本案告訴人左眼受傷嚴重，達毀敗
    視能之程度，已如前述，且依醫院之紀錄告訴人係於案發當日約八時許即送醫治
    療眼傷，有長庚基隆分院九十年二月八日 (九０) 長庚院基字第００二八號函在
    卷可憑 (見上訴卷第一００頁) ，足見告訴人左眼傷勢嚴重，於案發後係即刻就
    醫，未有延遲。倘若真如告訴代理人所言，告訴人左眼先遭被告丙○○持除草刀
    攻擊致失明，告訴人於斯時必疼痛難奈，毫無防禦能力，此時被告丁○○若再持
    鋸子供擊告訴人，則告訴人在左眼受重傷之情況下，無力抵抗，應尚有身體其他
    部位受傷。然告訴人非但未受其他傷害，復能以鐵鎚重擊手持鋸子之健康中年男
    子即被告丁○○之鼻部，而使丁○○受有鼻骨開放性骨折，臉部裂傷六公分之傷
    害，毋寧與事理有違。從而，告訴代理人前開意見，尚難認為可採。至於證人許
    素真雖於警詢中供稱：其下樓只見告訴人與被告丙○○在爭吵，告訴人拿鐵槌，
    被告丙○○拿除草刀揮來揮去，但未傷到對方，嗣被告丁○○才下樓等語，惟被
    告丙○○本即持除草刀準備外出砍竹子，其係與告訴人先發生口角，在發生口角
    之際，情緒激動，相持不下，不自主揮動手中之除草刀亦非無可能，且證人許素
    真亦說明當時被告丙○○並未傷及告訴人，是尚難以此即推論係被告丙○○先以
    除草刀重傷告訴人左眼，被告丁○○始下樓加入爭執，而認本件被告丙○○之行
    為非出於正當防衛，附此敘明。
  (四)又扣案除草刀經原審法院送請內政部警政署刑事警察局鑑定，認除草刀以0-TOLI
    DINE血跡反應檢測法檢測結果，未發現可疑血跡，有該署八十九年一月十七日 (
    八九)刑醫字第一二七一號鑑驗書在卷可憑 (見原審卷第十頁)，然此亦或因除草
    刀於送警扣案過程中，經多人撫觸，其上血跡無意中大部分遭消除，致使殘留血
    跡因量微而無從檢測，惟告訴人及證人許素真均指被告丙○○所持者係除草刀，
    證人許素真係被告丙○○之媳婦，與告訴人利害關係相反，其二人所為一致之陳
    述，應可採信，縱除草刀上未驗得血跡反應，其可能之原因甚多，亦無法因此即
    為被告有利之認定。
  (五)至被告丙○○辯稱告訴人曾因眼睛受傷，向勞工保險局請領殘廢給付，其左眼受
    傷，可能非被告所為乙節，經原審法院向該局函查結果，告訴人確曾因在選石場
    工作時，碎石粒射入右眼受傷，而於七十八年十一月間，向勞工保險局請領殘廢
    給付，有該局八十九年七月二十八日（八九）保給字第六０五二二四九號函附申
    領勞保殘廢給付案卷影本一宗在卷足憑，然告訴人右眼是否恢復視力，曾否請領
    勞保殘廢給付，與本件左眼受傷案情無關，併此指明。
  (六)綜上，被告丙○○所辯，係屬事後卸責之詞，無足憑採，本件被告丙○○事傷害
    之犯行，堪以認定，應予依法論科。
三、核被告丙○○所為，係犯刑法第二百七十八條第一項之重傷害罪。被告丙○○對
    於現在不法之侵害，出於防衛他人權利之行為，其防衛行為過當，應依刑法第二
    十三條但書、第六十六條但書規定減輕其刑。
四、原審認被告丙○○罪證明確，而予論罪科刑，固非無見，惟認定犯罪事實所憑之
    證據，須實際存在，就該案卷宗不難考見者，始克當之。倘判決書內記載之證據
    ，與卷宗內筆錄或文件之內容不相適合，則其判決之根據，實際上並不存在，自
    屬採證違法 (參見最高法院九十二年台上字第五八一一號判決意旨) 。原審判決
    認定被告丙○○確有持鋸子恐擊告訴人等情，係依告訴人之指訴及證人許素真之
    證詞為依據，惟告訴人自始均指稱被告丙○○係以除草刀攻擊，證人許素真亦證
    稱被告丙○○係持除草刀揮舞，原判決以認定告訴人遭鋸子所傷，與卷宗內告訴
    人之指訴及證人許素真之證詞並不相符，其認定事實所採之證據，與法有違，尚
    有未洽。被告丙○○上訴否認犯罪，檢察官上訴主張被告丙○○與丁○○有共同
    重傷害之犯意聯絡及行為分擔，應論以共犯 (丁○○無罪部分，詳如後述) ，固
    均無可採，惟原判決有前揭可議之處，自應由本院將原判決有關被告丙○○部分
    予以撤銷改判。爰審酌本案發生之緣由係案發日告訴人先至被告家中挑釁並破壞
    地面磁磚，及被告丙○○犯罪之動機在防衛已受傷之丁○○，避免丁○○遭受進
    一步之攻擊、其持除草刀揮舞對人之身體易造成重大傷害、告訴人因其行為左眼
    機能毀敗，所生損害鉅大及犯罪後未達成和解，亦未賠償告訴人，迄今否認犯罪
    等一切情狀，量處如主文所示之刑。扣案除草刀一把，係被告丙○○所有，係供
    犯罪所用之物，爰依法宣告沒收。
貳、無罪部分(即被告丁○○部分)：
一、公訴意旨另以：被告丁○○與被告丙○○基於共同傷害之犯意聯絡，分持鋸子、
    除草刀攻擊乙○○，使乙○○受有左眼外傷性眼球破裂併玻璃體出血及視網膜剝
    離之傷害，因認丁○○涉有刑法第二百七十八條第一項之重傷害罪嫌。
二、按犯罪事實應依證據認定之，無證據不得認定犯罪事實；不能證明被告犯罪者，
    應諭知無罪之判決，刑事訴訟法第一百五十四條第二項及第三百零一條第一項，
    分別定有明文。次按認定不利於被告之事實，須依積極證據，苟積極證據不足為
    不利於被告事實之認定時，即應為有利於被告之認定，更不必有何有利之證據；
    又事實之認定，應憑證據，如未能發現相當證據，或證據不足以證明，自不能以
    推測或擬制之方法，以為裁判基礎；而刑事訴訟法上所謂認定犯罪事實之積極證
    據，係指適合於被告犯罪事實之認定之積極證據而言，雖不以直接證據為限，間
    接證據亦包括在內；然而無論直接或間接證據，其為訴訟上之證明，須於通常一
    般之人均不致有所懷疑，而得確信其為真實之程度者，始得據為有罪之認定，倘
    其證明尚未達到此一程度，而有合理之懷疑存在時，致使無從形成有罪之確信，
    根據「罪證有疑，利於被告」之證據法則，即不得遽為不利被告之認定（最高法
    院三十年上字第八一六號、二十九年上字第三一０五號、四十年台上字第八六號
    及七十六年台上字第四九八六號判例意旨參照）。至告訴人之指訴，係以使被告
    受刑事訴追為目的，是以告訴人之指訴為證據方法，除其指訴須無瑕疵，且應有
    查與事實相符之佐證，始得資為判決之基礎，亦經最高法院著有五十二年台上字
    第一三００號及六十一年台上字第三０九九號判例可資參照。而所謂無瑕疵，係
    指被害人所為不利被告之陳述，與社會上一般生活經驗或卷存其他客觀事實並無
    矛盾而言；另所謂就其他方面調查認與事實相符，非僅以所援用之旁證足以證明
    被害結果為已足，尤須綜合一切積極佐證，除認定被告確為加害人之可能外，在
    推理上無從另為其他合理原因之假設，有一不合於此，即不能以被害人之陳述作
    為論斷之證據。
三、公訴人認被告丁○○涉有共同重傷害罪嫌，無非以告訴人乙○○之指訴及其提出
    之診斷證明書與扣案之鋸子、除草刀等為其論據。訊據被告丁○○堅決否認有何
    與被告丙○○共同重傷害告訴人之犯行，辯稱：其在樓上聽見爭吵聲音而下樓查
    看，甫下樓即遭告訴人以鐵鎚攻擊受傷並倒地，並未傷害告訴人等語。
四、經查：
  (一)被告丁○○於案發日聞爭執聲下樓，與告訴人發生爭執，嗣其弟媳為阻止衝突乃
    自後拉住被告丁○○，二人不慎跌坐在地，嗣被告丁○○即遭乙○○以鐵鎚攻擊
    臉部，並因受傷血流滿面，意識模糊送醫，並未傷害告訴人等情，業據證人許素
    真證述明確 (見警詢卷第十頁、第十五頁反面、本院上訴卷第一五五頁) ，且有
    記載被告丁○○送醫時意識模糊之長庚基隆分院八十九年三月四日 (八九) 長庚
    院基字第０三二０號函在卷可憑 (原審卷第二十七頁反面) 。衡諸，被告丁○○
    傷勢嚴重，雖送醫時未達昏迷程度，惟已意識模糊，且於案發後約月餘，始能製
    作警詢筆錄，依其受傷情形觀之，案發時其應係在來不及防備之情形下，遭告訴
    人持鐵鎚攻擊，在斯時情況下，自無力持凶器攻擊或反擊告訴人，且證人許素真
    自後方拉住被告丁○○，與被告丁○○及告訴人之距離均十分接近，其親眼所見
    之證詞可信性高且與長庚基隆分院所載被告丁○○之傷勢相互吻合，堪信為真實
    。
  (二)告訴人指稱被告丁○○係持鋸子對其進行攻擊，惟告訴人於警詢中指稱：被告丁○○拿鋸子朝其砍來等語 (見警詢卷第二頁正面) ；偵查中則指稱：被告丁○○
    用椅子打其，並用鋸子從其右手臂砍下去，其衣服因此也破了等語 (見偵查卷第
    十頁反面)；於原審調查時則改稱：被告丁○○拿鋸子打其左手臂等語(見原審卷
    第二十一頁反面) ；於本院上訴審則稱：被告丁○○拿鋸子砍其手臂，其毛衣有
    破掉，後來醫生診斷也沒有診斷到手臂有受傷，其只有一點傷，沒有告訴醫生，
    被告丁○○只有砍其一次等語 (見本院上訴卷第七十一頁) ；嗣於本院審理時告
    訴代理人於九十二年十一月二十一日具狀表示意見稱：被告丁○○係持鋸子攻擊
    告訴人之左手臂等語，是告訴人對於被告丁○○究竟係持鋸子或椅子攻擊，攻擊
    的部位係左手臂或右手臂，前後所供均有不符。再佐以，告訴人於原審審理時仍
    堅稱：當時其去警局應訊時，手上仍有血跡，其有告訴警方要保留不要弄掉等語
    ( 見原審卷第八十八頁) ，惟本案案發時間係八十八年三月七日，告訴人至警局
    應訊之時間為同年四月七日，距離案發時間已有一個月，告訴人所謂「手上仍有
    血跡」之指訴，與社會上一般生活經驗相悖，顯有誇張不實之嫌，自難謂其指訴
    無瑕疵。
  (三)至於告訴人指稱被告丁○○以鋸子攻擊，其當日所穿毛衣有破掉，亦已交予警員
    ，而告訴人於八十八年四月七日之警詢筆錄最末尾雖有「另有右手臂毛衣 (墨綠
    色) 被鋸子割破，因我不知而有洗過了」之記載，惟據證人即案發時基隆市警察
    局第三分局瑪陵派出所承辦警員甲○○於本院審理時到庭證稱：告訴人的筆錄上
    最後一句話寫到毛衣，當時提到右手臂毛衣被鋸子割破，但是該部位人沒有因此
    受傷，毛衣是事後補提出來的，筆錄上的那句話也是事後寫的，還有補蓋當事人
    的手印，第一次寫筆錄時，沒有提毛衣，是事後補提出來的，其忘記該毛衣後來
    如何處理，毛衣送來時，是清洗過的，上面已經沒有血跡，也不是當場查扣的，
    其還有問告訴人毛衣破損的地方，有無受傷，告訴人說沒有等語 (見本院九十三
    年九月十六日審判筆錄第十頁) ，告訴人代理人雖爭執毛衣係於第一次警詢筆錄
    時即已交給警方，並非事後補提，惟依前開警詢筆錄將有關毛衣部分之記載，係
    記錄於筆錄最後一行「 (以上所言是否實在？有無其他意見？) 實在，沒意見」
    之後，足見系爭毛衣係於第一次警詢筆錄後，始補充記載，縱告訴代理人所指係
    於製作警詢筆錄當天即將毛衣交付警方，惟告訴人製作第一次警詢筆錄時距離案
    發時已有一個月，業如前述，告訴人於警詢筆錄中亦明確載明該毛衣已經過清洗
    ，自難依告訴人於案發後至少一個月後所提出之已清洗過之毛衣，即推論該毛衣
    確有鋸子割破之痕跡，更無法推論該毛衣上之任何破損，係被告基於重傷之故意
    所為。況本院函查該毛衣之下落，承辦警局覆稱，依檔案資料，員警甲○○並未
    將告訴人所提之毛衣查扣呈報，經警局承辦人員以電話聯繫員警甲○○稱不知當
    時交予何人，且承辦人偵查員林炎煌稱並未查扣員警甲○○所稱告訴人遭砍傷時
    所穿之毛衣等語在卷，有基隆市警察局第三分局九十二年十二月二十四日基警分
    三刑字第０九二００一四一０九號函在卷可憑，本案因承辦警員之疏忽，系爭毛
    衣之下落不明，更無法因此即為被告不利之認定。
  (四)告訴人指控被告丁○○所持凶器鋸子一支，經送鑑驗，鋸子上之可疑斑跡以Ｏ─
    ＴＯＬＩＤＩＮＥ血跡反應檢測結果，呈陽性反應；經抗人血清檢測法檢測結果
    ，呈陰性反應，有內政部警政署刑事警察局八十九年一月十七日 (八九) 刑醫字
    第一二七一號鑑驗書在卷可憑 (見原審卷第十頁) ，是扣案之鋸子上或有血跡反
    應，但可能並非人血，或其血量過於微小，致抗人血清檢測法檢驗呈陰性反應，
    尚無法因此即推認扣案之鋸子係導至告訴人眼睛受傷所使用之凶器，更無法推認
    被告丁○○於案發時曾持該鋸子攻擊告訴人。
  (五)按刑事訴訟法第一百六十一條已於九十一年二月八日修正公布，修正後同條第一
    項規定：檢察官就被告犯罪事實，應負舉證責任，並指出證明之方法。因此，檢
    察官對於起訴之犯罪事實，應負提出證據及說服之實質舉證責任。倘其所提出之
    證據，不足為被告有罪之積極證明，或其闡明之證明方法，無從說服法官以形成
    被告有罪之心證，基於無罪推定之原則，自應為被告無罪判決之諭知。本件檢察
    官未提出適合於證明被告犯罪之積極證據，本院就卷內訴訟資料，逐一剖析，參
    互審酌，仍無從獲得被告有罪之心證，應認不能證明被告犯罪。
五、原審就被告丁○○部分，認查無證據足資證明被告丁○○有何公訴人所指之重傷
    害犯行，應為被告丁○○無罪之諭知，經核認事用法並無不當，檢察官依告訴人
    聲請提起上訴，仍主張被告丁○○持鋸子與被告丙○○共犯重傷害之罪，核無理
    由，有關被告丁○○重傷害部分之上訴，自應駁回。
據上論斷，應依刑事訴訟法第三百六十九條第一項前段、第三百六十八條、第三百六
十四條、第二百九十九條第一項前段，刑法第二百七十八條第一項、第二十三條但書
、第六十六條但書、第三十八條第一項第二款，判決如主文。
本案經檢察官覃正祥到庭執行職務。
中　　　華　　　民　　　國　　九十三　　年　　　九　　　月　　 三十 　　日
                              臺灣高等法院刑事第二十二庭
                                  審判長法  官  蔡　秀　雄
                                        法  官  周　占　春
                                        法  官  蘇　素　娥
右正本證明與原本無異。
如不服本判決，應於收受送達後十日內向本院提出上訴書狀，其未敘述上訴之理由者
並得於提起上訴後十日內向本院補提理由書（均須按他造當事人之人數附繕本）。
                                        書記官  何　閣　梅
中　　　華　　　民　　　國　　九十三　　年　　　九　　　月　　 三十 　　日
附錄：本案論罪科刑法條全文
第二百七十八條第一項：
使人受重傷者，處五年以上十二年以下有期徒刑。
